【裁判字號】    97,再易,115
【裁判日期】    980324
【裁判案由】    清償借款
【裁判全文】
臺灣高等法院民事判決                 97年度再易字第115號
再審原告    甲○○
訴訟代理人  廖年盛律師
再審被告    乙○○原名李錦易.
訴訟代理人  吳奎新律師
複代理人    陳添信律師
上列當事人間清償借款事件，再審原告對於中華民國97年8月12
日本院96年度上字第1033號確定判決提起再審，本院於98年3月
10日言詞辯論終結，判決如下：
    主  文
再審之訴駁回。
再審訴訟費用由再審原告負擔。
    事實及理由
一、本件再審原告主張：
    (一)兩造間清償借款事件，經本院於民國97年8月12日以96年
      度上字第1033號判決確定（下稱原確定判決），命再審原
      告給付再審被告新台幣（下同）59萬5,000元及自95年12
      月22日起至清償日止，按週年利率5％計算之利息。惟原
      確定判決有違背最高法院17年上字第917號、43年台上字
      第377號判例及民事訴訟法第226條第3項之規定。又交付
      支票或匯款，其原因事實有諸多種類，不單僅係消費借貸
      關係，或有為無償關係，或基於其他法律關係。再審被告
      於前訴訟程序中主張其匯款或以支票交付予再審原告之金
      錢，為再審原告向其借貸而交付之借款，已為再審原告所
      否認，再審被告自應就其主張兩造間有消費借貸關係負舉
      證責任。再審被告雖舉證人余華國證稱：再審原告有透過
      綽號「小丕」拜託其協調與再審被告間之債務問題，是再
      審原告向再審被告借錢投資泡沫紅茶或餐廳，金額為300
      萬元左右，協調過程中再審原告有承認向再審被告借錢。
      但再審原告否認其證言，且余華國未能就再審被告所主張
      再審原告各次借款之情節為明確證述；況其證述再審原告
      之借款原因與再審被告之主張亦互不一致，實不足作為有
      利再審被告之證據。
    (二)另關於再審被告稱其匯給訴外人王寶華之70萬元、林鴻億
      之25萬元、王瑞發之30萬元、陳惠卿之28萬元、曾寬照之
      12萬元，合計165萬元部分，係再審原告向其借款一節，
      均與再審原告無關，若依再審被告所稱再審原告欠其323
      萬餘元，於扣除此部分後，僅剩158萬元，再審原告豈會
      向余華國承認欠再審被告300萬元左右。又泡沫紅茶店係
      再審被告所開，再審原告僅係幫忙看店，再審被告亦未主
      張再審原告向其借款開泡沫紅茶店，足見余華國之證言明
      顯不實。再審被告之舉證既不足證明其主張之事實為真正
      ，但原確定判決卻在再審被告舉證不足之情況下，仍推認
      兩造間有借貸關係存在，其判決自有違反前開判例。
    (三)又「判決理由項下應記載關於攻擊或防禦之意見及法律上
      之意見」，為民事訴訟法第226條第3項明定。關於原確定
      判決附表編號8之10萬元支票，其上記載存入「胡炳淑」
      帳戶內，但參卷附該支票影本背面之領款人係「吳炳淑」
      ，非「胡炳淑」。再審原告並不認識吳炳淑，僅認識胡炳
      淑，於前訴訟程序中即主張該支票之領款人係吳炳淑，非
      胡炳淑，而否認該支票與再審原告有關，但原確定判決就
      再審原告此部分之防禦方法，並未於理由項下記載「吳炳
      淑」與「胡炳淑」關係為何之意見，僅籠統謂胡炳淑（或
      吳炳淑）提示兌現之支票，再審原告於偵查中並不否認收
      受，一語帶過，核與民事訴訟法第226條第3項規定有違背
      。另關於證人余華國之證言，再審原告於前審中亦提出上
      揭之理由，反駁余華國證言不實，作為防禦方法，但原確
      定判決僅片面採信余華國證稱再審原告有找其出面協調債
      務及參酌支票及匯款單，即推認兩造有借貸關係，而未於
      理由項下就再審原告之防禦記載其意見，亦違背民事訴訟
      法第226條第3項規定，原確定判決有民事訴訟法第496條
      第1項第1款規定適用法規顯有錯誤之再審事由。
    (四)再審被告與再審原告交往將近3年期間，再審被告陸續交
      付再審原告之前揭59萬5,000元，除一部分係支付再審原
      告於理容院上班時之出場費外，其餘均為支付再審原告之
      生活費，絕非借款。嗣因再審被告一再中傷及侮辱再審原
      告之人格，致再審原告無法繼續忍受，而與其分手，再審
      被告竟惱羞成怒，謊指其之前支付再審原告之金錢係屬借
      款，完全不實。再者，再審被告也未能就其所主張之借貸
      事實舉證證明為真實。準此，原確定判決有適用法規顯有
      錯誤之再審事由等情，爰依民事訴訟法第496條第1項第1
      款之規定，提起本件再審之訴。並再審聲明為：(一)原第二
      審確定判決不利於再審原告部分廢棄。(二)上開廢棄部分，
      再審被告在前訴訟第二審之上訴駁回。
二、再審被告則以：
    (一)再審原告提出之主張，或為就事實審法院認定事實，解釋
      意思表示適當與否再為爭執，不生適用法規顯有錯誤問題
      。此外其亦未具體指摘原確定判決適用何法規顯有錯誤？
      該法規內容為何？原確定判決違背之具體情事為何？未見
      再審原告說明，僅含糊帶過，不足以釋明再審事由之存在
      。
    (二)又再審主張原確定判決違反民事訴訟法第226條第3項規定
      ，縱然屬實（再審被告否認），係屬判決不備理由，與「
      適用法規顯有錯誤」之再審事由，亦有區別，再審原告以
      此為再審事由，即屬無據。且附表編號8之10萬元支票，
      該支票背面之雖記載為「吳炳淑」，而將姓氏寫錯，僅係
      筆誤，該筆誤係再審被告查詢時，誤將「胡」聽成「吳」
      ，隨手記上「吳炳淑」，並非兌現該票據之人為「吳炳淑
      」。
    (三)再審原告與再審被告間確有消費借貸關係存在等語，資為
      抗辯。並再審答辯聲明：再審之訴駁回。
三、兩造不爭執事項：
    (一)再審原告有收受再審被告交付如原確定判決主文第二項所
      示之59萬5,000元。
    (二)再審被告匯款至訴外人張小屏帳戶之7萬元，為再審原告
      指示再審被告匯入以償還其積欠張小屏之債務。
    (三)附表編號28之匯款，再審原告未否認其已收受等事實，為
      兩造所不爭執（見本院再易字卷第52頁之筆錄、第31、54
      頁之書狀），並有原確定判決、支票、訊問筆錄可證（見
      本院再易字卷第6頁至第14頁)，並經本院調取上開確定判
      決全卷，經核閱屬實，固堪信為真實。
四、本件經依民事訴訟法第463條準用同法第270條之1第1項第3
    款規定，整理並協議簡化爭點後，兩造同意就本院98年2月2
    日準備程序中，兩造協議簡化之爭點為辯論範圍（見本院再
    易字卷第52頁之筆錄）。茲就兩造之爭執點及本院判斷分述
    如下：
    (一)按民事訴訟法第496條第1項第1款所謂適用法規顯有錯誤
      ，應以確定判決違背法規或現存判例解釋或消極不適用法
      規，顯然影響於判決者為限，不包括認定事實錯誤之情形
      在內。又解釋意思表示原屬事實審法院之職權，原確定判
      決不過就事實審法院所確定之事實為法律上之判斷，事實
      審法院解釋意思表示，縱有不當，亦不生適用法規顯有錯
      誤問題。又適用法規顯有錯誤，並不包括認定事實錯誤、
      取捨證據失當及判決不備理由之情形在內（最高法院57年
      台上字第1091號及63年台上字第880號、64年台再字第140
      號判例、87年度台上字第1936號判決、大法官釋字第177
      號意旨參照）。再審原告雖以原確定判決有適用法規顯有
      錯誤為由，而提起再審之訴。惟查：
      1.關於交付支票或匯款，其原因事實或許有諸多種類，不
        單僅係消費借貸關係，惟原確定判決已認定：「…(六)至
        上訴人（即再審被告，下同）主張其曾簽發支票交付被
        上訴人（即再審原告，下同），作為借款之支付方法，
        經訴外人張小屏（即附表編號５、６、18，上訴人誤為
        匯款）、胡炳淑（或吳炳淑，即附表編號８）提示兌現
        部分（支票影本見原審促字卷14頁上、中、17、15頁）
        ，及其匯款至張小屏（即附表編號11，見原審促字卷12
        頁匯款單）帳戶部分，被上訴人於偵查中並不否認收受
        （筆錄見原審卷79頁），上訴人以支票交付被上訴人，
        或以款項直接匯入被上訴人指定帳戶，而非以現金為之
        ，尚與被上訴人提出為證之訴外人黃俊傑所稱出場費係
        交付現金者有間…，參以證人余華國雖未能證明兩造間
        具體借貸金額，但就其曾出面為兩造協調往來債務一事
        ，則已結證在卷…，倘此部分款項仍非借款而係出場費
        或生活費，被上訴人豈有找中間人前往拜託余華國出面
        處理債務之必要。是綜合上開支票提示、匯款資料及證
        人證言，認上開間接事實之存在，依經驗法則已可推認
        兩造間此部分消費借貸關係存在，…同理，附表編號28
        之以提款機轉帳部分…，亦應堪認係借款。」等情（見
        本院再易字卷第7頁反面之判決理由）。足見原確定判
        決已綜合支票之提示、匯款資料及證人證言，認上開間
        接事實之存在，依經驗法則而推認兩造間關於附表所示
        編號５、６、８、11、18、28部分，有消費借貸關係存
        在。
      2.再審原告前開主張，係對原確定判決認定事實、解釋意
        思表示適當與否為爭執，揆諸前開說明，顯與適用法規
        顯有錯誤之情形不符。另再審原告雖主張若依再審被告
        所稱再審原告欠其323萬餘元，於扣除此部分後，僅剩
        158萬元，再審原告豈會向余華國承認欠再審被告300萬
        元左右。又泡沫紅茶店係再審被告所開，再審原告僅係
        幫忙看店，再審被告亦未主張再審原告向其借款開泡沫
        紅茶店，足見余華國之證言明顯不實云云，亦為事實認
        定問題，縱有錯誤，亦與適用法規顯有錯誤之情形有間
        。
      3.再審原告雖主張原確定判決違反民事訴訟法第226條第3
        項：「判決理由項下應記載關於攻擊或防禦之意見及法
        律上之意見」之規定。關於附表編號8之10萬元支票，
        其上記載存入「胡炳淑」帳戶內，但參卷附該支票影本
        背面之領款人係「吳炳淑」，非「胡炳淑」。再審原告
        並不認識吳炳淑，僅認識胡炳淑云云，縱然屬實，亦屬
        判決不備理由，而非「適用法規顯有錯誤」。且附表編
        號8之10萬元支票，該支票背面之雖記載為「吳炳淑」
        （見本院再易字卷第11頁之支票正面及背面），惟該面
        額10萬元之支票，於90年1月29日確實存入「胡炳淑」
        之帳戶內，有台新國際商業銀行之函文及存入憑條可考
        （見本院再易字卷第41頁至第43頁）。是再審被告稱上
        開支票背面記載為「吳炳淑」，係再審被告查詢時，誤
        將「胡」聽成「吳」，而筆誤所致等語，自屬可採。
    (二)再審原告雖主張兩造交往將近3年期間，再審被告陸續交
      付再審原告之前揭59萬5,000元，除一部分係支付再審原
      告於理容院上班時之出場費外，其餘均為支付再審原告之
      生活費，絕非借款。嗣因再審原告欲與再審被告分手，再
      審被告竟惱羞成怒，謊指其之前支付再審原告之金錢係屬
      借款云云。惟查：
      1.原確定判決認定兩造間有消費借貸關係存在，已如前述
        。且再審原告對其曾收受再審被告交付如原確定判決主
        文第二項所示之59萬5,000元、再審被告匯款至訴外人
        張小屏帳戶之7萬元，乃為再審原告指示再審被告匯入
        以償還其積欠張小屏之債務、附表編號28之匯款，再審
        原告未否認其已收受等事實，均為兩造所不爭執（見本
        院再易字卷第52頁之筆錄、第31、54頁之書狀）。且再
        審被告否認其有包養再審原告，且如答允給其生活費，
        不可能沒有固定之金額，且若付生活費，亦不可能於89
        年11月13日當日竟開二張各為如附表編號５、６，分別
        為15萬元及20萬元之支票，合計35萬元予再審原告。再
        者，兩造間除再審被告所述借款外，並無任何其他交易
        往來，再審被告匯款及交付支票而由張小屏兌現又屬事
        實，再審被告復未舉證證明係出場費及生活費。是原確
        定判決認定上開59萬5,000元部分為借款，並無適用法
        規顯有錯誤之情形。
      2.另關於附表編號8之10萬元支票，該支票背面之雖記載
        為「吳炳淑」（見本院再易字卷第11頁之支票正面及背
        面），惟該面額10萬元之支票，於90年1月29日確實存
        入「胡炳淑」之帳戶內，有台新國際商業銀行之函文及
        存入憑條可考（見本院再易字卷第41頁至第43頁）。足
        見該帳戶即為兌現之帳戶，而胡炳淑為再審原告之房東
        ，再審原告對此亦無意見，而胡炳淑亦稱再審原告係以
        現金付房租等語（見本院再易字卷第14頁所附之偵訊筆
        錄）。是再審被告稱上開支票背面記載為「吳炳淑」，
        係其誤將「胡」聽成「吳」，而筆誤所致等語，自屬可
        信。足見原確定判決已審酌證人之證言，並斟酌各項證
        據之推論形成心證，而為上開事實之認定及證據判斷，
        並無違背民事訴訟法第226條第3項之規定，充其量僅為
        理由不備；然此並非「適用法規顯有錯誤」（最高法院
        87年度台上字第1936號裁判要旨參照）。是原確定判決
        自無適用法規顯有錯誤之再審事由。
五、綜上所述，原確定判決並無適用法規顯有錯誤之再審事由。
    從而，再審原告依民事訴訟法第496條第1項第1款之規定，
    提起本件再審之訴，為無理由，應予駁回。
六、據上論結，本件再審之訴為無理由，依民事訴訟法第78條，
    判決如主文。
中    華    民    國    98    年    3     月    24    日
                  民事第七庭
                        審判長法  官  鄭三源
                              法  官  邱  琦
                              法  官  王聖惠
正本係照原本作成。
不得上訴。
中    華    民    國    98    年    3     月    24    日
                              書記官  陳樂觀


司法院資訊處製作；財團法人民間司法改革基金會備份。
